臺灣屏東地方法院民事判決　　　　　　 110年度簡上字第74號
上　訴　人　日盛國際商業銀行股份有限公司

法定代理人　黃錦瑭　
訴訟代理人　呂宜桓　
被 上訴 人　葉菊枝　
　　　　　　葉美芳　
　　　　　　葉孝龍　
　　　　　　葉美雲　
共　　　同 
訴訟代理人　王湘閔律師
上列當事人間請求清償債務事件，上訴人對於中華民國110 年4
月30日本院潮州簡易庭109 年度潮簡字第265 號第一審判決提起
上訴，本院於110 年9 月29日言詞辯論終結，判決如下：
    主      文
上訴駁回。
第二審訴訟費用由上訴人負擔。
    事實及理由
一、上訴人起訴主張：
  ㈠蔣○○於民國92年8 月間向上訴人申辦信用卡，約定蔣○○
    得以循環信用方式繳款，就剩餘未付款項自入帳日起至結清
    之日止按週年利率百分之20計付循環利息，並按未繳清金額
    之級距繳納新台幣（下同）900 元以下之違約金。嗣蔣○○
    未依約清償，於104 年5 月28日尚積欠上訴人26,916元（其
    中本金為26,332元）。
  ㈡蔣○○又於92年12月29日與上訴人簽訂ALL PASS現金卡借款
    約定書，向上訴人借得30,000元，借款期間自92年12月29日
    起至93年12月28日止，以週年利率百分之18計算利息，如未
    於約定繳款日繳足最低應繳金額，即以週年利率百分之20計
    算利息。上訴人於95年9 月1 日將上開現金卡貸款轉換為優
    惠小額信貸，貸款年限改為84期，利息改以週年利率百分之
    15計算。惟蔣○○未依約清償，於104 年5 月28日尚積欠上
    訴人本金31,709元。
  ㈢蔣○○復於92年12月29日與上訴人簽訂消費性貸款約定書，
    向上訴人借得300,000 元，借款期間自92年12月29日起至99
    年12月29日止，以週年利率百分之6.5 計算利息，蔣○○應
    自撥款日起以每月為1 期，分84期依年金法平均攤還本息，
    遲延還本或付息時，除按約定利率計息外，逾期在6 個月以
    內按借款利率百分之10、逾期超過6 個月按借款利率百分之
    20計付違約金。嗣蔣○○未依約清償，於104 年5 月28日尚
    積欠上訴人本金224,456 元。
  ㈣嗣蔣○○於96年4 月9 日死亡，其所遺財產上之權利義務由
    其第三順位繼承人即葉哲男與被上訴人葉菊枝繼承，葉哲男
    復於102 年11月7 日死亡，被上訴人葉美芳、葉孝龍、葉美
    雲為其繼承人，則上訴人得依信用卡使用契約、消費借貸及
    繼承之法律關係，請求被上訴人葉美芳、葉孝龍、葉美雲於
    繼承被繼承人葉哲男及轉繼承蔣○○遺產範圍內，與被上訴
    人葉菊枝連帶給付上訴人如附表所示之本金、利息及違約金
    等語，於原審聲明：被上訴人葉美芳、葉孝龍、葉美雲於繼
    承被繼承人葉哲男及轉繼承蔣○○遺產範圍內，與被上訴人
    葉菊枝應連帶給付上訴人如附表所示之本金、利息及違約金
    。
二、被上訴人則以：蔣○○之遺腹女即訴外人簡○○雖於96年5
    月19日始出生，惟蔣○○生前即有撫育簡○○之意，應視為
    蔣○○於簡○○為胎兒時即已為認領，復經本院以96年度親
    字第39號判決蔣○○應認領簡○○為其子女，則簡○○始為
    蔣○○之繼承人，並已領取蔣○○之死亡保險金500,000 元
    ，原告主張被上訴人為蔣○○之繼承人，請求被上訴人清償
    蔣○○所遺債務，洵屬無據。縱認被上訴人為蔣○○之繼承
    人，惟被上訴人葉菊枝未曾與蔣○○同居共財，於繼承開始
    時無從知悉系爭債務之存在，致未及為限定或拋棄繼承，依
    民法繼承編施行法第1 條之3 第4 項規定，應僅於繼承蔣○
    ○遺產範圍內負清償責任等語，資為抗辯，於原審聲明：上
    訴人之訴駁回。
三、原審判決駁回上訴人之訴，上訴人聲明不服，提起上訴，上
    訴意旨略以：本院96年度親字第39號判決認領之效力，依民
    法第1069條前段規定，僅溯及簡○○96年5 月19日出生時，
    則於蔣○○96年4 月9 日死亡時，簡○○尚非蔣○○之子女
    ，對蔣○○並無繼承權存在；況依同條後段規定，葉哲男與
    被上訴人葉菊枝已取得之繼承人地位，亦不因認領而受影響
    。是以，被上訴人抗辯其等並非蔣○○之繼承人，尚無可採
    等語，於本院聲明：㈠原判決廢棄。㈡被上訴人葉美芳、葉
    孝龍、葉美雲於繼承被繼承人葉哲男及轉繼承蔣○○遺產範
    圍內，與被上訴人葉菊枝應連帶給付上訴人如附表所示之本
    金、利息及違約金（上訴人以簡oo為被告，於本院追加主
    觀預備之訴部分，另由本院以裁定駁回）。被上訴人則答辯
    聲明：上訴駁回。
四、下列事項，為兩造所不爭執（見本院卷第93至94頁），並有
    信用卡申請書、信用卡定型化契約、消費性貸款約定書、現
    金卡借款約定書、現金卡貸款申請書、現金卡轉換通知函、
    信用卡欠款明細、貸款帳戶明細、放款帳務明細查詢、戶籍
    謄本、本院家事庭108 年8 月26日屏院進家坤字第97繼356
    號函、109 年3 月11日屏院進家慧字第1090005453號函、本
    院潮州簡易庭查詢表、繼承系統表、明台產物保險股份有限
    公司（下稱明台產險公司）110 年1 月29日明車字第110000
    0166號函附卷可稽（見原審卷第9 至42、78、107 頁），並
    經調閱本院96年度親字第39號、97年度繼字第356 號事件卷
    宗查明無訛，堪認為真實：
  ㈠蔣○○於92年8 月間向上訴人申辦信用卡，約定蔣○○得以
    循環信用方式繳款，就剩餘未付款項自入帳日起至結清之日
    止按週年利率百分之20計付循環利息，並按未繳清金額之級
    距繳納900 元以下之違約金。嗣蔣○○未依約清償，於104
    年5 月28日尚積欠上訴人26,916元（其中本金為26,332元）
    。
  ㈡蔣○○於92年12月29日與上訴人簽訂ALL PASS現金卡借款約
    定書，向上訴人借得30,000元，借款期間自92年12月29日起
    至93年12月28日止，以週年利率百分之18計算利息，如未於
    約定繳款日繳足最低應繳金額，即以週年利率百分之20計算
    利息。上訴人於95年9 月1 日將上開現金卡貸款轉換為優惠
    小額信貸，貸款年限改為84期，利息改以週年利率百分之15
    計算。惟蔣○○未依約清償，於104 年5 月28日尚積欠上訴
    人本金31,709元。
  ㈢蔣○○於92年12月29日與上訴人簽訂消費性貸款約定書，向
    上訴人借得300,000 元，借款期間自92年12月29日起至99年
    12月29日止，以週年利率百分之6.5 計算利息，蔣○○應自
    撥款日起以每月為1 期，分84期依年金法平均攤還本息，遲
    延還本或付息時，除按約定利率計息外，逾期在6 個月以內
    按借款利率百分之10、逾期超過6 個月按借款利率百分之20
    計付違約金。嗣蔣○○未依約清償，於104 年5 月28日尚積
    欠上訴人本金224,456 元。
  ㈣蔣○○於96年4 月9 日死亡，簡○○於同年5 月19日出生，
    經本院以96年度親字第39號判決蔣○○應認領簡oo為其女
    。又蔣○○之第二順位繼承人均已死亡，其第三順位繼承人
    為葉哲男與被上訴人葉菊枝，均未拋棄繼承，嗣葉哲男於10
    2 年11月7 日死亡，被上訴人葉美芳、葉孝龍、葉美雲為其
    繼承人。
五、本件爭點為：
  ㈠被上訴人是否為蔣○○之繼承人或再轉繼承人？
  ㈡被上訴人葉菊枝得否以繼承蔣○○所得遺產為限，負清償責
    任？
六、本院判斷如下：
  ㈠⒈按遺產繼承人，除配偶外，依左列順序定之：直系血親
      卑親屬。父母。兄弟姊妹。祖父母。有事實足認其
      為非婚生子女之生父者，非婚生子女或其生母或其他法定
      代理人，得向生父提起認領之訴。前項認領之訴，於生父
      死亡後，得向生父之繼承人為之。生父無繼承人者，得向
      社會福利主管機關為之。非婚生子女認領之效力，溯及於
      出生時。但第三人已得之權利，不因此而受影響。民法第
      1138條、第1067條、第1069條分別定有明文。又民法第11
      38條規定繼承人之範圍及順序，並非一切有繼承權之人皆
      可同時共同繼承，順位在先者先行繼承，順位在後者則須
      前一順位無繼承人時，始可由其繼承之。至於民法第1138
      條但書所謂「第三人已得之權利，不因此而受影響」，就
      繼承財產部分，係指繼承開始，與被認領之子女之同一順
      位之其他繼承人，依正當信賴繼承已取得之財產不因此受
      影響，該被認領之子女不能對之提起民法第1146條之繼承
      回復請求權者而言，以保障既得繼承權並兼顧交易安全（
      最高法院110 年度台上字第1880號、103 年度台上字第61
      8 號、100 年度台上字第452 號民事判決意旨參照）。至
      於繼承順位在被認領子女之後者（即民法第1138條所定第
      二、三、四順位之繼承人），則因有先順位之繼承人存在
      ，而溯及自繼承開始時即無得為繼承。
    ⒉次按胎兒以將來非死產者為限，關於其個人利益之保護，
      視為既已出生。民法第7 條定有明文。此係仿瑞士民法之
      規定，採概括保護主義，亦即以胎兒活產為條件，就一切
      法律關係，為胎兒之利益，視為既已出生。換言之，將來
      如非死產，則自受胎時起即已取得權利能力，而以死產為
      其解除條件，使權利能力溯及消滅。核諸民法第1166條第
      1 項規定：胎兒為繼承人時，非保留其應繼分，他繼承人
      不得分割遺產；及土地登記規則第121 條第1 項規定：胎
      兒為繼承人時，應由其母以胎兒名義申請登記，益徵胎兒
      無待其出生，即得為繼承人。
    ⒊經查：本院以96年度親字第39號判決蔣○○應認領簡oo
      為其女，有如前述，則依民法第7 條規定，該認領之效力
      溯及於簡○○受胎時，即與蔣○○發生法律上之親子關係
      。蔣○○於96年4 月9 日死亡時，簡○○雖為胎兒，惟其
      既非死產，即自受胎時起取得權利能力，並不待其出生始
      為繼承人。是以，蔣○○於96年4 月9 日死亡時，簡oo
      為其直系血親卑親屬，而為民法第1138條所定第一順位繼
      承人，則蔣○○之第三順位繼承人即葉哲男與被上訴人葉
      菊枝，因有先順位之繼承人存在，而自繼承開始時即無從
      繼承蔣○○於財產上之一切權利、義務。葉哲男既非蔣○
      ○之繼承人，則葉哲男之繼承人即被上訴人葉美芳、葉孝
      龍、葉美雲，自非蔣○○之再轉繼承人。從而，原告依繼
      承之法律關係，請求被上訴人清償蔣○○所遺債務，洵屬
      無據。
  ㈡被上訴人並非蔣○○之繼承人或再轉繼承人，業據前述，則
    本件其餘爭點，即無再予審究之必要。
七、綜上所述，本件上訴人依信用卡使用契約、消費借貸及繼承
    之法律關係，請求被上訴人葉美芳、葉孝龍、葉美雲於繼承
    被繼承人葉哲男及轉繼承蔣○○遺產範圍內，與被上訴人葉
    菊枝應連帶給付上訴人如附表所示之本金、利息及違約金，
    為無理由，應予駁回。原審駁回上訴人之請求，核無不合。
    上訴意旨指摘原判決不當，求予廢棄改判，為無理由，應予
    駁回。
八、據上論結，本件上訴為無理由，依民事訴訟法第436 條之1
    第3 項、第449 條第1 項、第78條，判決如主文。
中    華    民    國    110   年    10    月    13    日
                  民事第二庭    審判長法  官  凃春生
                                      法  官  林昶燁
                                      法  官  李珮妤
以上正本係照原本作成。
本判決不得上訴。
中    華    民    國   110    年    10    月    13    日
                                      書記官  姚佳華
附表：（金額單位：新台幣）
┌──┬─────┬────────────────┬────┬──────┐
│編號│   本金   │              利息              │ 違約金 │    備註    │
├──┼─────┼────────────────┼────┼──────┤
│ ㈠ │  26,916元│其中26,332元自104 年5 月29日起至│     1元│信用卡      │
│    │          │104 年8 月31日止，按週年利率百分│        │            │
│    │          │之20，自104 年9月1 日起至清償日 │        │            │
│    │          │止，按週年利率百分之14.99 計算  │        │            │
├──┼─────┼────────────────┼────┼──────┤
│ ㈡ │  31,709元│自104 年5 月29日起至104 年8 月31│   ─   │現金卡（嗣轉│
│    │          │日止，按週年利率百分之15，自104 │        │換為優惠小額│
│    │          │年9 月1 日起至清償日止，按週年利│        │信貸）      │
│    │          │率百分之14.99 計算              │        │            │
├──┼─────┼────────────────┼────┼──────┤
│ ㈢ │224,456 元│自104 年5 月29日起至清償日止，按│     1元│消費性貸款  │
│    │          │週年利率百分之6.5 計算          │        │            │
└──┴─────┴────────────────┴────┴──────┘